臺灣板橋地方法院刑事判決　　　　　　　　　　　九十二年度易字第二七四四號
　　公　訴　人　臺灣板橋地方法院檢察署檢察官
　　被　　　告　己○○
右列被告因詐欺等案件，經檢察官提起公訴 (九十二年度調偵續字第三號)，本院判
決如左：
    主  文
己○○連續行使偽造私文書，足以生損害於他人，處有期徒刑壹年。
得標紀錄單上偽造之「李雪琴」署押壹枚沒收之。
    事  實
一、己○○於民國八十五年四月間，以自己之名義，並冒用實無其人之「李雪琴」、
    「美鳳」之名義，向乙○○佯稱其業獲授權代為處理李雪琴、美鳳二人標會、代
    為收繳會款之事宜，而欲參加由丙○○所召集之民間互助會共三會，乙○○不疑
    有他，同意己○○以上開三名義入會。該會含會首共四十會，會期自八十五年四
    月五日起至八十八年七月五日止，每會新台幣（下同）二萬元，採標息預先扣除
    之內標制。嗣己○○即基於意圖為自己不法所有及行使偽造準私文書之概括犯意
    ，先後於八十五年五月五日及同年八月五日，在其臺北縣三峽鎮○○路六十五號
    住處，於標單上偽造上開虛構之「李雪琴」、「美鳳」姓名之署押一枚，並分別
    於標單上記載標息為五千八百元及七千元，偽造成依習慣係表示「李雪琴」、「
    美鳳」願以所載標息標取會款之意思之以私文書論之標單一紙，再持至丙○○位
    於臺北縣三峽鎮○○路十一號住處提出參加競標並均因而得標，致使不知情之丙○○及各活會會員陷於錯誤而交付會款，並由丙○○分別將會款總額五十七萬九
    千六百元及五十五萬五千元交予己○○，己○○並於八十五年五月五日得標後數
    日內，承前行使偽造私文書之概括犯意，在其上開住處，於得標紀錄單上偽造「
    李雪琴」之署押一枚，表示係由李雪琴得標並已收受標得之會款五十七萬九千六
    百元之意，再持以交還乙○○，足生損害於丙○○及各活會會員，「美鳳」得標
    之會款則由己○○以其本人之名義在前開得標紀錄單上簽收。嗣因於同年十二月
    五日，己○○以自己名義標得前開互助會，得款五十八萬九千二百元，而自八十
    六年三月間起，即未繳交會款且避不見面後，丙○○始知上情。
二、案經丙○○訴由臺灣板橋地方法院檢察署檢察官偵查起訴。
    理  由
甲、有罪部分
壹、認定犯罪事實所憑之證據與理由
一、訊據被告己○○對其以本人及「李雪琴」、「美鳳」之名義參加丙○○前開互助
    會共三會，並分別於前揭時地，以李雪琴、美鳳之名義標得會款五十七萬九千六
    百元及五十五萬五千元，並於得標紀錄單上簽李雪琴之署押表示已收受會款，且
    自八十六年三月間起即未繳交會款等情均坦承不諱，惟否認有何偽造文書與詐欺
    取財之犯行，辯稱：乃其好友黃淑真請伊以「李雪琴」、「美鳳」之名義跟會，
    標單乃黃淑真要伊寫的，並請伊幫忙代收會款，伊沒有偽造李雪琴及美鳳之署押
    ，且因黃淑真後來倒伊之互助會，因此伊才週轉不靈無力償還，伊沒有詐欺之意
    圖，黃淑真現在找不到人，然「秀秀」可以證明係黃淑真委託伊以李雪琴及美鳳
    之名義跟會云云。
二、經查：
(一)、右揭犯罪事實，業據證人丙○○於本院審理中到庭具結證述綦詳（見本院九十三
    年二月十一日審判筆錄），復有上開互助會之互助會章程、簽名簿、上有偽造「
    李雪琴」署押之得標紀錄單在卷可稽（附於九十一年度偵續字第一九０偵查卷第
    十三頁至第十五頁），堪認為真實。
(二)、被告雖以前詞置辯，惟就被告跟會與標取會款之過程，業經證人丙○○於本院審
    理中證稱：被告本身確曾參加伊召集之上開互助會，起會時伊並不缺會員，乃被
    告主動表示其有二位朋友即李雪琴、美鳳亦欲參加，伊因不認識該二人，本不願
    讓該二人入會，然因被告表示願意直接負責，伊才同意李雪琴、美鳳二人入會；
    李雪琴、美鳳之標單皆是被告自己在家裡寫好帶來競標，伊怕屆時李雪琴不認帳
    ，因此才要求被告本人簽名，伊知道被告用李雪琴名義簽名。而被告由入會到倒
    會這段期間，始終未曾談及乃其朋友黃淑真委其代以李雪琴、美鳳之名義入會、
    因此伊不知道被告有位好友黃淑真。被告倒會後，伊找不到被告，向別人打聽，
    也沒人知道有無李雪琴和美鳳之人等語無訛（見本院九十三年二月十一日審判筆
    錄），證人即丙○○之妻戊○○○亦到庭證述：被告於八十五年四月間曾參加伊
    與丙○○召集之互助會，期間被告皆與伊接洽互助會相關事宜。當初被告乃獨自
    一人來跟會，並稱李雪琴和美鳳亦欲入會，伊不認識李雪琴和美鳳，本來有所顧
    慮，然因被告表示收付會款皆由其直接負責，且被告當時係伊之鄰居，經營之生
    意興隆，因此伊相信被告不致倒會而同意李雪琴與美鳳入會，然伊也有所防備，
    於交付標金予被告時即要求被告提供電話與按捺指紋。被告自始至終並未提及其
    與李雪琴、美鳳之關係，亦未談及該二會乃其朋友黃淑真委託入會等語明確（見
    本院九十三年二月二十五日審判筆錄），足認被告於參加前開互助會之過程中，
    始終未向乙○○或戊○○○提及乃黃淑真委託其以李雪琴與美鳳之名義入會，反
    一再向乙○○、戊○○○陳稱係其兩位朋友要加入，並表示「李雪琴」及「美鳳
    」收繳會款與標取會款皆由其直接對乙○○、戊○○○負責，若被告果係受黃淑
    真所託以美鳳與李雪琴之名義入會，何以從未向乙○○與戊○○○提及黃淑真，
    反陳稱係其二位好友要加入？且該互助會會期長達三年餘，每會二萬元，黃淑真
    縱為被告之好友，然被告受託代以第三人之名義入會，仍有相當之風險，惟對美
    鳳與李雪琴是否真有其人，為何黃淑真非以本人入會，而係輾轉以素不相識之名
    義參加互助會，被告皆無法予以明確交代，實與常理有違；又被告既辯稱黃淑真
    係其好友，然對黃淑真之現況與聯絡方式卻毫無所悉，更與常情不符，凡此俱徵
    被告上開所辯，顯屬事後畏卸之詞，不足採信。
(三)、證人庚○○即被告所稱之「秀秀」復於本院審理中到庭證述：伊認識被告，曾參
    加被告任會首之互助會，然未透過被告參加他人之互助會。黃淑真則是伊公司之
    客戶，原來在三峽民生街經營化妝品專櫃，現在已未經營。當時被告係會首，伊
    、黃淑真與另外上班的同事各跟一會，伊不清楚黃淑真有無透過被告參加他人之
    互助會，黃淑真亦未向伊提過，伊只知道被告與黃淑真是會首、會員關係，不知
    道被告是否拿錢給黃淑真等語在卷（見本院九十三年三月三日審判筆錄），足見
    庚○○僅認識黃淑真，對於黃淑真是否曾委託被告參加他人之互助會乙節並不知
    稔，是證人庚○○之證言，至多僅能證明確有黃淑真此人，尚難執此逕對被告為
    有利之認定。
三、綜上，本件事證明確，被告犯行堪以認定。
貳、論罪科刑之理由
一、按互助會之標單上記載會員姓名及本金金額，雖未明列「標單」二字，然依民間
    互助會之習慣，該紙張上之記載足以表示該會員擬以所書金額標取該次互助會會
    款之證明，依刑法第二百二十條第一項規定，應以私文書論。是被告意圖為自己
    不法之所有，偽造「李雪琴」、「美鳳」名義之標單，並持以參與競標，得標後
    使不知情之活會會員陷於錯誤而繳交會款，並使會首丙○○轉交，致生損害於各
    活會會員及丙○○，係犯刑法第二百十六條、第二百二十條第一項、第二百十條
    之行使偽造準私文書罪及同法第三百三十九條第一項之詐欺取財罪；被告於得標
    會款紀錄表單上偽造李雪琴之署押，表示係由李雪琴得標並已收受標得之會款五
    十七萬九千六百元，再持以交還乙○○，係犯刑法第二百十六條、二百十條之偽
    造私文書罪，公訴意旨認此部分僅構成刑法第二百十七條之偽造署押罪，尚有未
    洽。又被告偽造「李雪琴」、「美鳳」署押之行為，為其偽造私文書之部分行為
    ，其偽造私文書之低度行為，復為其行使偽造私文書之高度行為所吸收，均不另
    論罪。又被告二次冒用「李雪琴」、「美鳳」名義詐取活會款之行為，均係同時
    侵害丙○○及多位活會會員之法益，係一行為觸犯數罪名，為想像競合犯，應依
    刑法第五十五條之規定，從一重處斷。再被告數次行使偽造（準）私文書與詐欺
    取財之犯行，各時間緊接，所犯又係構成犯罪要件相同之罪名，顯均係基於概括
    犯意為之，為連續犯，應各依刑法第五十六條之規定以一罪論，並加重其刑。另
    被告所犯上開二罪間，有方法目的之牽連關係，為牽連犯，應依刑法第五十五條
    之規定，從一重之行使偽造私文書罪處斷。至起訴書雖未論及被告行使偽造標單
    部分之行使偽造準私文書犯行，惟該部分與已起訴之部分既有如前述之連續犯、
    牽連犯之裁判上一罪關係，本院自得併予審理，附此敘明。
二、爰審酌被告並無前科，素行良好，有臺灣高等法院被告全國前案紀錄表在卷可參
    ，然其犯後一再飾詞狡辯，不知悔改，並衡諸其詐得會款數額所造成他人財產之
    損害，以及被告犯罪動機、手段等一切情狀，量處如主文所示之刑，以資懲儆。
    又得標紀錄單雖未扣案，且為丙○○所有供會員簽收會款之文件，然其上偽造之
    「李雪琴」署押一枚，應不問屬於被告與否，依刑法第二百十九條之規定諭知沒
    收。至被告偽造「李雪琴」、「美鳳」名義之標單二紙，業於投標後丟棄之情，
    則經證人丙○○供明在卷（見本院九十三年二月十一日審判筆錄），爰不予諭知
    沒收，併此敘明。
乙、不另為無罪諭知之部分
一、公訴意旨另以：被告明知所召集之互助會，已遭會員倒會，財務陷於困難，然為
    籌措資金供己周轉使用，竟基於意圖為自己不法之所有之概括犯意，先後為如下
    之行為：
(一)、被告於八十三年間，以其夫林東波、其姪女甲○○二人名義連同自己本人共三人
    ，佯向乙○○表示參加由乙○○所召集，會期自八十三年五月六日至八十八年四
    月二十日止，會員連會首共七十六名之民間互助會，約定每會一萬元。乙○○不
    疑有他，同意被告等三人加入互助會後，被告即分別於八十三年十二月二十日、
    八十四年八月六日及八十五年三月六日以前開三人之名義標得互助會，並由自己
    簽收得款五十五萬五千元、五十八萬二千元及五十七萬九千元，嗣自八十六年三
    月間起，己○○即未再繳交會款且避不見面，乙○○始知受騙。
(二)、被告於八十四年間招攬丁○○等人參加其所召集之民間互助會，由其擔任會首，
    會員含會首共五十一名，會期自八十四年五月十五日起至八十七年七月十五日止
    ，每會一萬元，丁○○不疑有他而參加入會並均按期繳納會款。詎被告於八十六
    年三月間起即無故停會且避不見面，被告始知受騙。
(三)、因認被告前二項行為，涉犯第三百三十九條第一項之詐欺取財罪嫌云云。
二、按犯罪事實應依證據認定之，無證據不得認定犯罪事實，又不能證明被告犯罪者
    ，應諭知無罪之判決，刑事訴訟法第一百五十四條第二項、第三百零一條第一項
    定有明文。又按刑法第三百三十九條第二項詐欺罪之成立，以意圖為自己或第三
    人不法所有，以詐術使人交付物以外之一切財產上不法利益為要件，而所謂以詐
    術使人交付，必須被詐欺人因其詐術而陷於錯誤，若其所用方法，不能認為詐術
    ，亦不致使人陷於錯誤，即不構成該罪，最高法院四十六年臺上字第二六○號判
    例可資參照。而民事債務當事人未依債務本旨履行給付，依一般社會經驗而言，
    原因非一，倘無足以證明行為人原已具有圖得不法利益之其他具體事證，仍然僅
    屬單純之民事債權債務糾紛。且刑事被告並無自證無罪之義務，若非訴訟上確有
    積極之證據，尚難僅以事後債信違反之客觀事態，即推定被告自始即有不法所有
    之意圖而逕以詐欺罪責相繩。
二、公訴人認被告涉犯上開詐欺犯行，無非係以告訴人乙○○、丁○○之指訴、上開
    二互助會之會員名單及會款簽收單三紙為主要論據。訊據被告堅詞否認有何詐欺
    犯行，辯稱：伊係因被黃淑真倒會，全部的錢都被拿走，所以才倒上開二會，伊
    並無不法所有之意圖等語。
三、經查：
(一)、被告曾於八十三年間，以本人、其夫林東波、其姪女甲○○三人之名義參加乙○○所召集之互助會，連會首共七十六會，會期自八十三年五月六日起至八十八年
    四月二十日止，每會一萬元，採內標方式，每月六日開標，每年四、八、十二月
    二十日加標一次。上開三會之會款均由被告交付乙○○，被告並分別於八十三年
    十二月二十日、八十四年八月六日及八十五年三月六日以甲○○、被告本人及林
    東波之名義標得會款，得標會款皆由被告簽收，自八十六年三月起被告未再繳納
    會款；另被告於八十四年間，自任會首邀集丁○○等人成立互助會，含會首共五
    十一會，會期自八十四年五月十五日至八十七年七月十五日止，每會一萬元，採
    內標方式，每月十五日開標，丁○○均按期繳納會款，被告卻於八十六年三月起
    停會等情，業據被告於偵查及本院審理中自承不諱，核與證人乙○○、丙○○於
    本院審理中之證述相符，且有上開二會之會員名單（附於九十一年度偵續字第一
    九０號第十六、十七頁）、會款簽收單三紙（附於八十六年度偵字第八七二四號
    偵查卷第十九頁反面）在卷可稽，堪認屬實。
(二)、證人甲○○於本院審理中具結證稱：八十三年五月確有參加乙○○所召集之互助
    會，當初是伊主動要入會，然係透過被告與乙○○接洽，繳納會款均拿給被告轉
    交，後因八十四年要搬離三峽之娘家，即於搬家前與被告商量後，由被告將伊先
    前繳納活會的會款結算予伊，並由被告接收伊剩餘之會期等語綦詳（見本院九十
    三年二月十一日審判筆錄），足認被告以甲○○名義參加乙○○上開互助會，確
    曾經過甲○○之同意，且甲○○於八十四年搬家前，即以將其所參加之會轉讓予
    被告，由被告承受該會之權利義務，被告縱未將此事告知乙○○，然乙○○本係
    因信任被告而同意甲○○入會，甲○○亦均透過被告與乙○○接洽，被告與甲○○內部間會籍之轉讓，並無損於乙○○之利益，被告於八十三年十二月二十日以
    甲○○名義標得會款，尚難謂有何冒標或施用詐術之不法情事。至被告與乙○○
    過去即有互助會之往來，此業經告訴人乙○○於偵查中供述在卷，而林多波為被
    告之夫，則林東波因被告與乙○○較為熟稔，委由被告與乙○○接洽收繳會款事
    宜，當屬情理之常，且查無任何事證足認被告係冒用林東波之名義入會，自難僅
    以被告代收林東波之得標會款乙節逕認被告有何不法詐騙行為。
(三)、乙○○、丁○○均與被告認識超過二十年，以前有與被告互相跟會，且被告當時
    經營自助餐，營業狀況良好，因此乙○○召集互助會時即邀請被告加入等節，業
    經告訴人乙○○、丁○○於偵查中供述明確（詳九十一年度偵緝字第六十八號第
    三十九、四十頁），復有被告經營「阿霞自助餐」之營業稅核定稅額繳款書二紙
    在卷可稽，足見乙○○邀集被告參加互助會與丁○○參加被告上開互助會，均係
    基於其等與被告多年之情誼與信任關係，被告並未對乙○○、丁○○施用何等詐
    術，且乙○○、丁○○對被告經營自助餐之營業狀況知之甚詳，其等邀請被告入
    會及參加被告之互助會，已於事前為風險之衡量與預估，自難以被告事後經濟陷
    入窘境，無力繳款，而遽認被告自始即有不法所有之意圖，使用詐術使乙○○二
    人陷於錯誤而為上開行為。
(四)、復參以上開二會分別自八十三年五月與八十四年五月開始，至八十六年三月被告
    倒會，期間互助會均正常進行，被告亦定時繳納其本人、甲○○與林東波三會之
    會款予乙○○之情，則該二互助會確已正常進行近二年與三年之久，實難認被告
    於召集或參加互助會之初即有詐欺之不法所有意圖，被告事後倒會，應僅屬債務
    不履行之民事糾紛，應另循民事程序解決。
四、綜前，被告於八十三年五月參加乙○○之互助會及於八十四年五月召集互助會時
    ，主觀上難認有何不法所有之意圖，客觀上亦無施用詐術之不情事。此外，復查
    無其他積極證據足認被告有何公訴人所指之犯行，上開犯罪事實即屬不能證明，
    惟公訴人認此部分與被告前揭論罪科刑部分有裁判上一罪之關係，爰不另為無罪
    之諭知。
據上論斷，應依刑事訴訟法第二百九十九條第一項前段，刑法第五十六條、第二百十
六條、第二百二十條第一項、第二百十條、第三百三十九條第一項、第五十五條、第
二百十九條，罰金罰鍰提高標準條例第一條前段，判決如主文。
本案經檢察官李吉祥到庭執行職務。
中    華    民    國      九十三        年      三      月    十七      日
                                      臺灣板橋地方法院刑事第十二庭
                                          審判長法  官  許仕楓
                                        法  官  陳恒寬
                                                法  官  吳佳穎
右正本證明與原本無異。
如不服本判決，應於判決送達後十日內，向本院提出上訴狀。
                                                書記官  呂妍旻
中    華    民    國      九十三        年      三      月    十七      日
附錄本案論罪科刑法條全文：
刑法第二百十條：
偽造、變造私文書，足以生損害於公眾或他人者，處五年以下有期徒刑。
刑法第二百十六條：
行使第二百十條至第二百十五條之文書者，依偽造、變造文書或登載不實事項或使登
載不實事項之規定處斷。
刑法第二百二十條：
在紙上或物品上之文字、符號、圖畫、照像，依習慣或特約，足以為表示其用意之證
明者，關於本章及本章以外各罪，以文書論。
錄音、錄影或電磁紀錄，藉機器或電腦之處理所顯示之聲音、影像或符號，足以為表
示其用意之證明者，亦同。
稱電磁紀錄，指以電子、磁性或其他無法以人之知覺直接認識之方式所製成之紀錄，
而供電腦處理之用者。
刑法第三百三十九條：
意圖為自己或第三人不法之所有，以詐術使人將本人或第三人之物交付者，處五年以
下有期徒刑、拘役或科或併科一千元以下罰金。
以前項方法得財產上不法之利益或使第三人得之者，亦同。
前二項之未遂犯罰之。
